---
title: "Orthoptera_stridulation_pictures_090526"
author: "Diana Berezovska"
date: "2026-05-09"
output: html_document
---

```{r setup, include=FALSE}
knitr::opts_chunk$set(echo = TRUE)
# Izslēdzu kļūdu ar mazu plot logu
options(repr.plot.width = 12, repr.plot.height = 7)
```

# Rīku ielāde

```{r}
# Instalēju rīkus, kas ļauj lejupielādēt pakotnes no GitHub
install.packages("remotes")
install.packages("tuneR")
install.packages("seewave")
install.packages("av")

# Instalēju pašu Rthoptera
options(download.file.method = "wininet")
remotes::install_github("naturewaves/Rthoptera")

```

# Direktorija un pakotnes

```{r}
# Darba direktorija
setwd("C:/Users/Diana/OneDrive/Dators/###/Dokumenti/Studijas/BIO BAKALAURS/Bakalaura darbs/Sienazu stridulacijas audio")
```

```{r}
library(tuneR)
library(seewave)
```

# C. dors. spektogrammas

## Mēģ. Nr. 1

Audio fails no xeno-canto "XC924985 - Eurasian meadow katydid - Conocephalus dorsalis.wav" autors: Rūta Starka

ŠĪ IR TIKAI **ČETRZILBJU** STRIDULĀCIJA, KO **IESĀK** **STRIDULĒT**

```{r}
# WAV faila ielāde

fails1 <- "XC924985 - Eurasian meadow katydid - Conocephalus dorsalis.wav"

dziesma1 <- readWave(fails1)

# Mono signāls

x <- dziesma1@left
fs <- dziesma1@samp.rate

# Audio ilgums

ilgums <- length(x) / fs

# Maksimālais analizējamais laiks
t_max <- min(3, ilgums)

# IZVEIDOJU PNG FAILU TIEŠI

png(
  filename = "Conocephalus_dorsalis_spectrogramma1.png",
  width = 2400,
  height = 1400,
  res = 300)

# MALAS

par(mar = c(5, 5, 3, 2))

# SPEKTROGRAMMA

spectro(
  x,
  f = fs,
  wl = 1024,
  ovlp = 90,
  flim = c(7, 47.9), # jo neļauj ņemt maksimāli pieejamo 48
  tlim = c(0, t_max),
  scale = TRUE,
  collevels = seq(-90, 0, 2),

# X ass nosaukums
  xlabel = "Laiks (s) / Time (s)",

# Y ass nosaukums
  ylabel = "Frekvence (kHz) / Frequency (kHz)")

# SAGLABĀT ATTĒLU

dev.off()

# PAZIŅOJUMS

print("Spektrogramma veiksmīgi saglabāta mapē.")
```

Tam pašam failam cita veida spektogramma bez aizmugurējā fona

```{r}

# Definējam laiku spektrogrammai
t_spec_max <- min(3, length(x) / fs)

png(filename = "Conocephalus_dorsalis_spectrogramma_final.png",
    width = 2400, height = 1400, res = 300)

# Iestatām malas (5. rinda apakšā un 6. rinda kreisajā pusē dod vietu nosaukumiem)
par(mar = c(6, 7, 4, 4))

# Zīmējam spektrogrammu
spectro(x, f = fs, 
        wl = 1024, 
        ovlp = 90, 
        flim = c(10, 47.9), 
        tlim = c(0, t_spec_max), 
        scale = FALSE, 
        grid = FALSE,
        axisX = TRUE,  
        axisY = TRUE,
        xlab = "",     # BŪTISKI: Pasaka funkcijai NErakstīt X nosaukumu
        ylab = "",     # BŪTISKI: Pasaka funkcijai NErakstīt Y nosaukumu
        main = NULL)   

# Pievienojam asis
# line = 3 vai 4 nobīda tekstu tālāk no asu cipariem, lai tie nepārklājas
title(xlab = "Laiks (s) / Time (s)", line = 4)
title(ylab = "Frekvence (kHz) / Frequency (kHz)", line = 4)

dev.off()

print("Spectogramma ar asu nosaukumiem divās valodās!")
```

### Oscilogramma

```{r}
# Sagatavojam datus (5 sekundes)
t_osc_max <- min(5, length(x) / fs)
parauga_beigas <- t_osc_max * fs
x_nogrieziens <- x[1:parauga_beigas]
laika_ass <- seq(0, t_osc_max, length.out = length(x_nogrieziens))

# Veidojam PNG
png(filename = "Conocephalus_dorsalis_oscilogramma_final.png",
    width = 2400, height = 1200, res = 300)

# Iestatām malas (apakša, kreisā puse, augša, labā puse)
par(mar = c(5, 6, 4, 2))

# Zīmējam pašu vilni ar pamata plot funkciju (tā nekad nepieviļ)
plot(laika_ass, x_nogrieziens, type = "l", 
     col = "black", 
     xlab = "Laiks (s) / Time (s)", 
     ylab = "Amplitūda / Amplitude",
     xaxs = "i",  # Noņem tukšumus pie asīm
     yaxt = "n")  # Noņemam Y ass skaitļus, jo tie parasti ir relatīvi

# Pievienojam Y asij nosaukumu "Amplitūda" (bez cipariem, jo tie ir relatīvi)
axis(2, at = 0, labels = "0")

dev.off()

print("Oscilogarmma gatava.")
```

## Mēģ. Nr. 2

Diānas audio fails "20250909_170000_2_DA_CONO_DORS_mija.wav"

ŠĪ IR GAN **ČETRZILBJU**, GAN **VIENZILBJU** STRIDULĀCIJA

```{r}
# WAV faila ielāde

fails2 <- "20250909_170000_2_DA_CONO_DORS_mija.wav"

dziesma2 <- readWave(fails2)

# Mono signāls

x <- dziesma2@left
fs <- dziesma2@samp.rate

# Audio ilgums

ilgums <- length(x) / fs

# Maksimālais analizējamais laiks
t_max <- min(3, ilgums)

# IZVEIDOJU PNG FAILU TIEŠI

png(
  filename = "Conocephalus_dorsalis_spectrogramma2.png",
  width = 2400,
  height = 1400,
  res = 300)

# MALAS

par(mar = c(5, 5, 3, 2))

# SPEKTROGRAMMA

spectro(
  x,
  f = fs,
  wl = 1024,
  ovlp = 90,
  flim = c(11, 47.9),
  tlim = c(0, t_max),
  scale = TRUE,
  collevels = seq(-90, 0, 2))
  
# SAGLABĀT ATTĒLU

dev.off()

# PAZIŅOJUMS

print("Spektrogramma veiksmīgi saglabāta.)
```

Šim attēlam ir divu veidu stridulācija, bet slikta izškirtspēja, indivīdas ir pārāk tālu.

Pamēģināšu ar citu audio failu.

## Mēģ. Nr. 3

Diānas audio fails "20250909_100000_2_DA_CONO_DORS_mija.WAV"

ŠĪ IR GAN **ČETRZILBJU**, GAN **VIENZILBJU** STRIDULĀCIJA

```{r}
fails3 <- "20250909_100000_2_DA_CONO_DORS_mija.wav"
dziesma3 <- readWave(fails3)

# Parametri
x <- dziesma3@left
fs <- dziesma3@samp.rate

# IZVĒLĒTAIS POSMS: 21 līdz 25 sekunde (kopā 4 sekundes)
sakums <- 21
beigas <- 25

# Sekundes pārvēršam paraugos
start_sample <- sakums * fs
end_sample <- beigas * fs

# Izgriežam audio posmu
x_cut <- x[start_sample:end_sample]

# PNG faila izveide
png(filename = "Conocephalus_dorsalis_spectrogramma3.png",
    width = 2400, height = 1400, res = 300)

# Malas (vairāk vietas kreisajā pusē un apakšā nosaukumiem)
par(mar = c(6, 7, 4, 4))

# SPEKTROGRAMMA
# Izmantojam x_cut, lai analizētu tikai izvēlēto posmu
spectro(x_cut, 
        f = fs, 
        wl = 1024, 
        ovlp = 90, 
        flim = c(11, 47.9),
        scale = FALSE,     # Scale=FALSE bieži palīdz labāk redzēt fonu/kontrastu
        grid = FALSE,
        palette = reverse.terrain.colors, # Krāsains fons labākai redzamībai
        axisX = FALSE,    # Noņemam automāto asi, lai uzliktu savu 1-4
        xlab = "",        # Noņemam standarta nosaukumus
        ylab = "",
        main = NULL)

# MANUĀLĀS ASIS UN NOSAUKUMI
# Uzliekam X asi no 1 līdz 4
axis(1, at = seq(0, 4, by = 1), labels = c("1", "2", "3", "4", "5"))

# Pievienojam nosaukumus ar title(), lai izvairītos no "unused argument" kļūdām
title(xlab = "Laiks (s) / Time (s)", line = 4)
title(ylab = "Frekvence (kHz) / Frequency (kHz)", line = 4)

dev.off()

print("Spektrogramma (4s fragments) veiksmīgi saglabāta.")
```

Okay. Mēģinu citu spektogrammas variantu izmantojot šo pašu audio, bet lai spektogramma ir bez fona

## Mēģ. Nr. 3 bez fona + oscilogramma

```{r}
# Fragmenta sagatavošana (paliek tāda pati)
fs <- dziesma3@samp.rate
starts <- 31 * fs
beigas <- 36 * fs
x_fragments <- dziesma3@left[starts:beigas]

# JAUNĀ laika ass (no 1 līdz 5 sekundēm)
laika_ass_jauna <- seq(1, 5, length.out = length(x_fragments))

# SPEKTROGRAMMAS IZVEIDE

png(filename = "C_dorsalis_mija_spectrogramma_1-5s.png",
    width = 2400, height = 1400, res = 300)

par(mar = c(6, 7, 4, 4))

# Zīmējam spektrogrammu
# Tā kā mēs dodam tikai 5s garu fragmentu, spectro pati sāks no 0. 
# Lai dabūtu 1-5, mēs izmantosim viltību ar asīm.
spectro(x_fragments, f = fs, 
        wl = 1024, ovlp = 90, 
        flim = c(11, 47.9), 
        scale = FALSE, grid = FALSE,
        axisX = FALSE, # Izslēdzam automātisko asi (0-5)
        xlab = "", ylab = "", main = NULL)

# Uzzīmējam asis ar nobīdi (lai sākas no 1)
axis(1, at = seq(0, 5, by = 1), labels = c("1", "2", "3", "4", "5", "6"))

title(xlab = "Laiks (s) / Time (s)", line = 4)
title(ylab = "Frekvence (kHz) / Frequency (kHz)", line = 4)

dev.off()

# OSCILOGRAMMAS IZVEIDE

png(filename = "C_dorsalis_mija_oscilogramma_1-5s.png",
    width = 2400, height = 1200, res = 300)

par(mar = c(6, 7, 4, 2))

# Izmantojam jauno laika asi (1 līdz 5)
plot(laika_ass_jauna, x_fragments, type = "l", 
     col = "black", 
     xlab = "Laiks (s) / Time (s)", 
     ylab = "Amplitūda / Amplitude", 
     main = "Conocephalus dorsalis oscilogramma (1-5 s)",
     xaxs = "i")

dev.off()

print("Tagad abiem attēliem X ass ir mērogota no 1 līdz 5 sekundēm.")
```

Sanāca laba oscilogramma (lieku savā darbā!), bet diezgan blāvs attēls ir spektogrammai

## Mēģ. Nr. 4

Diānas audio fails "20250909_080000_2_DA_CONO_DORS_mija.WAV"

ŠĪ IR GAN **ČETRZILBJU**, GAN **VIENZILBJU** STRIDULĀCIJA

```{r}
fails3 <- "20250909_100000_2_DA_CONO_DORS_mija.wav"
dziesma3 <- readWave(fails3)

x <- dziesma3@left
fs <- dziesma3@samp.rate

# IZVĒLĒTAIS POSMS: 22 līdz 26 sekunde
sakums <- 22
beigas <- 26
start_sample <- sakums * fs
end_sample <- beigas * fs
x_cut <- x[start_sample:end_sample]

# PNG faila izveide
png(filename = "Conocephalus_dorsalis_spectrogramma3.png",
    width = 2400, height = 1400, res = 300)

# Malas
par(mar = c(6, 7, 4, 5)) # Palielinām labo malu, lai ietilpst scale josla

# SPEKTROGRAMMA AR FONU
spectro(x_cut, 
        f = fs, 
        wl = 1024, 
        ovlp = 90, 
        flim = c(11, 47.9), 
        scale = TRUE,              # ATLIEKAM ATPAKAĻ FONU
        collevels = seq(-90, 0, 2), # DEFINĒJAM KRĀSU DZIĻUMU
        grid = FALSE,
        palette = spectro.colors,  # Klasiskā spektrogrammas krāsu palete
        axisX = FALSE,             # Manuālai asij
        xlab = "", 
        ylab = "",
        main = NULL)

# MANUĀLĀS ASIS UN NOSAUKUMI
# Atzīmes 0,1,2,3,4 atbilst sekundēm 1,2,3,4,5
axis(1, at = seq(0, 4, by = 1), labels = c("1", "2", "3", "4", "5"))

title(xlab = "Laiks (s) / Time (s)", line = 4)
title(ylab = "Frekvence (kHz) / Frequency (kHz)", line = 4)

dev.off()

print("Spektrogramma ar fonu un pareizu mērogu saglabāta!")
```

Šis man patīk vislabāk no visām spektogrammām (lieku savā darbā!), jo ir fons. Bez fona spektogrammās daži frekveņču slāņi paliek caurspīdīgi un blāvi.

# C. fuscus spektogrammas

Audio fails no xeno-canto "XC924989 - Conocephalus fuscus.wav"

```{r}
# Ielādējam failu
fails_cf <- "XC924989 - Conocephalus fuscus.wav"
dziesma_cf <- readWave(fails_cf)

# Parametri un fragmenta izgriešana (pirmās 3 sekundes)
fs <- dziesma_cf@samp.rate
x_fragments <- dziesma_cf@left[0:(3 * fs)]

# PNG faila izveide
png(filename = "C_fuscus_spectrogramma_6s.png",
    width = 2400, height = 1400, res = 300)

# Malas
par(mar = c(6, 7, 4, 5))

# SPEKTROGRAMMA
spectro(x_fragments, 
        f = fs, 
        wl = 1024, 
        ovlp = 90, 
        flim = c(5, 47.9),        
        scale = TRUE,              # Ieslēdzam fonu
        collevels = seq(-90, 0, 2), # Krāsu dziļums
        palette = spectro.colors,  # Klasiskā krāsu palete
        grid = FALSE,
        axisX = FALSE,             # Manuālā ass
        xlab = "", 
        ylab = "",
        main = NULL)

# MANUĀLĀ X ASS (0-3 sekundes)
axis(1, at = seq(0, 3, by = 1), labels = c("0", "1", "2", "3"))

# Nosaukumi
title(xlab = "Laiks (s) / Time (s)", line = 4)
title(ylab = "Frekvence (kHz) / Frequency (kHz)", line = 4)

dev.off()

print("C. fuscus spektrogramma saglabāta.")
```

## C. fuscus oscilogramma

```{r}
# Izgriežam fragmentu no 3. līdz 6. sekundei
fs <- dziesma_cf@samp.rate
starts <- 3 * fs
beigas <- 6 * fs
x_fragments <- dziesma_cf@left[starts:beigas]

# Sagatavojam laika asi, kas sākas no 0 un iet līdz 3 sekundēm
laika_ass_3s <- seq(0, 3, length.out = length(x_fragments))

# PNG faila izveide
png(filename = "C_fuscus_oscilogramma_3s.png",
    width = 2400, height = 1000, res = 300)

# Palielinām apakšējo malu (pirmais skaitlis), lai cipari nepārklājas ar nosaukumu
par(mar = c(6, 7, 3, 2))

# Zīmējam oscilogrammu
# plot parametri:
# cex.axis samazina ciparu izmēru uz asīm, lai tie nepārklājas
plot(laika_ass_3s, x_fragments, 
     type = "l", 
     lwd = 0.5,             # Padara līniju tievāku un smalkāku
     col = "black", 
     xlab = "", ylab = "",
     xaxt = "n",            # Noņemam automātisko X asi
     yaxt = "n",            # Noņemam Y asi
     xaxs = "i")            # Noņem tukšumus grafika sānos

# MANUĀLĀS ASIS
# seq(0, 3, by = 0.5) uzliks atzīmes ik pēc pussekundes, lai nav par biežu
axis(1, at = seq(0, 3, by = 0.5), labels = seq(0, 3, by = 0.5), cex.axis = 0.8)

# Y ass - tikai nulles līnija skaidrībai
axis(2, at = 0, labels = "0", las = 1)

# Nosaukumi
title(xlab = "Laiks (s) / Time (s)", line = 3.5)
title(ylab = "Amplitūda / Amplitude", line = 2.5)

dev.off()

print("Oscilogramma (3-6s fragments, uz ass 0-3s) ir saglabāta!")
```

# Metrioptera brachyptera spektogrammas

Audio fails no xeno-canto "XC867447 - Bog Bush-cricket - Metrioptera brachyptera.wav"

```{r}
# Ielādējam failu
fails11 <- "XC867447 - Bog Bush-cricket - Metrioptera brachyptera.wav"
dziesma11 <- readWave(fails11)

# Parametri un fragmenta izgriešana (0-6 sekundes)
fs <- dziesma11@samp.rate
# Izgriežam tieši 6 sekundes no sākuma
x_fragments <- dziesma11@left[1:(6 * fs)]

# PNG faila izveide
png(filename = "M_brachyptera_spectrogramma_6s.png",
    width = 2400, height = 1400, res = 300)

# Malas - atstājam vietu skolai labajā pusē (mar[4] = 5)
par(mar = c(6, 7, 4, 5))

# SPEKTROGRAMMA ar fonu un krāsām
spectro(x_fragments, 
        f = fs, 
        wl = 1024, 
        ovlp = 90, 
        flim = c(11, 47.9),        
        scale = TRUE,              # Ieslēdzam fonu
        collevels = seq(-90, 0, 2), # Krāsu dziļums fonam
        palette = spectro.colors,  # Klasiskā krāsu palete
        grid = FALSE,
        axisX = FALSE,             # Paši zīmēsim X asi
        xlab = "", 
        ylab = "",
        main = NULL)

# MANUĀLĀ X ASS (no 1 līdz 6 sekundēm)
# at = pozīcijas (0 līdz 5 sekundēm), labels = ko rakstām (1 līdz 6)
axis(1, at = seq(0, 5, by = 1), labels = c("1", "2", "3", "4", "5", "6"))

# Pievienojam nosaukumus
title(xlab = "Laiks (s) / Time (s)", line = 4)
title(ylab = "Frekvence (kHz) / Frequency (kHz)", line = 4)

dev.off()

print("Spektrogramma (6s fragments) ar visām vērtībām saglabāta.")
```

Labs attēls (lietošu savā darbā!)

## M. brachyptera oscilogramma

```{r}
# Parametri un fragmenta izgriešana (0-6 sekundes)
fs <- dziesma11@samp.rate
x_fragments <- dziesma11@left[1:(6 * fs)]

# Izveidojam laika asi no 1 līdz 6 sekundēm
# length.out nodrošina, ka laika punktu skaits sakrīt ar audio datu punktu skaitu
laika_ass_6s <- seq(1, 6, length.out = length(x_fragments))

# PNG faila izveide oscilogrammai
png(filename = "M_brachyptera_oscilogramma_6s.png",
    width = 2400, height = 1200, res = 300)

# Noregulējam malas (apakša, kreisā puse, augša, labā puse)
par(mar = c(6, 7, 4, 2))

# Zīmējam oscilogrammu
plot(laika_ass_6s, x_fragments, 
     type = "l",           # "l" nozīmē līniju (line)
     col = "black",        # Vilnis melnā krāsā
     xlab = "",            # Noņemam standarta nosaukumus, lai pieliktu ar title()
     ylab = "", 
     xaxs = "i",           # Grafiks sākas tieši pie ass
     yaxt = "n")           # Noņemam Y ass ciparus, jo tie ir relatīvi

# Pievienojam asu nosaukumus divās valodās
title(xlab = "Laiks (s) / Time (s)", line = 4)
title(ylab = "Amplitūda / Amplitude", line = 3)

# Pievienojam Y ass viduspunktu 0
axis(2, at = 0, labels = "0")

dev.off()

print("Oscilogramma (6s fragments) veiksmīgi saglabāta.")
```

Ir laba oscilogramma! Šo arī lieku darbā!
